臺灣高等法院臺中分院刑事判決
上　訴　人
即　被　告　丁○○
上　訴　人
即　被　告　丙○○
上列二人共同
選任辯護人　蔣志明　律師
自　訴　人　乙○○　男 60歲.
代　理　人　柯開運　律師
上列上訴人因偽造文書案件，不服台灣台中地方法院中華民國87
年7月16日第一審判決（民國86年度自字第771號），提起上訴，
經判決後，由最高法院第二次發回更審，本院判決如下：
    主  文
原判決關於丁○○、丙○○部分撤銷。
丁○○、丙○○無罪。
    理  由
一、自訴意旨稱：被告丁○○係財政部國有財產局台灣中區辦事
    處（以下簡稱中區辦事處）技士，承辦國有財產之申購業務
    ；被告丙○○原係該處第二課課長（現已退休），負責申購
    案之審核業務，均為依法令從事於公務之人員。緣有乙○○
    兄弟等10人於民國79年5月31日依照國有財產局（以下簡稱
    國有財產局）之通告所定條件及期限，向中區辦事處申購原
    向該局承租之座落彰化市○○段327-5地號、0.0376公頃土
    地。依規定中區辦事處應於民國79年6月30日完成出售作業
    程序，並通知申購人繳款，詎丁○○、丙○○因本身作業疏
    失，致未能如期發出繳款通知結案，其二人企圖將過咎推卻
    於申購人，竟基於共同之犯意聯絡，明知乙○○等人之申購
    案並無如國有財產局所規定之「外在因素」等原因，而將此
    不實之事項，由承辦人丁○○於民國79年7月2日擬稿，登載
    於其職務上所掌之公文書即中區辦事處發文字號民國79年7
    月2日（實際發出日期為民國79年7月3日）台財產中（2）字
    第79014386號函稿復乙○○等（按: 該函係以通稿發出），
    其內容為：「主旨：台端申購○○地號國有土地一案，茲因
    外在因素，致使本處無法在6月30日以前完成出售作業程序
    ，原申購案收件○○號已註銷，另改編下年度收件○○號續
    行辦理，請查照。說明：一、上述所稱外在因素，係指地政
    機關辦理分割、地目變更、專案提估、審計部審核、申購人
    補正及函有關機關查註資料等，非本處所能控制之事因。二
    、台端申購案件，因故無法在6月30日以前完成出售作業程
    序，茲本處已重新編列收件號碼，本案土地俟民國79年新訂
    之國有土地計價標準核定後，依新核定之計價標準，即繼續
    作業。」而由該處第二課課長丙○○於民國79年7月2日判行
    後，據以行使，於民國79年7月3日發文通知申購人。致使申
    購人乙○○等所應負擔之地價款，由民國79年6月底以前依
    舊公告現值計算之新台幣（下同）400萬元，暴增為民國79
    年10月間依調整後公告現值計算之1238萬元，致生損害於乙○○等人。嗣經乙○○等人先後多次向相關單位陳情，檢舉
    仍未能解決。因認被告等係犯刑法第216條、第213條之行使
    公務員登載不實文書罪嫌。
二、訊據被告丁○○、丙○○均堅決否認有前開犯行，被告丁○○辯稱：本件函是伊用通稿發的，在六月三十日以前未辦結
    案件，全部用通稿通知，主要目的是告訴他們下年度案號，
    伊在六月二十日辦完以後，交給課長覆審，課長發現有問題
    ，退還給伊，因為作業錯誤，被併到別案歸檔，事後發現時
    ，已超過六月三十日，所以用通稿函復；伊發現錯誤後有向
    課長報告，課長指示說用通稿發出等語。被告丙○○辯稱：
    本件申購案未依限辦畢，係因「夾卷誤訂」而未能及時發現
    所致，就國有非公用房地讓售案件而言，中區辦事處在七十
    九年收件高達二九○○件為各區之冠，被告等為讓二千九百
    件申購案，能依限辦結，經常日夜趕工，最後亦不得不加派
    工讀生參與趕辦行列，因工讀生訂卷之疏忽，致夾卷而未能
    及時發現，直至年度結束，翌日（七月一日）恰為星期日，
    於七月二日星期一統計未發出之繳款通知單之案件，始知本
    件申購案尚未辦結，待改編下年度收件案號之公函寄發申購
    人後，經課室全員逐一找卷，始發現夾卷誤訂之情事，業據
    行政院派員調查屬實，並予被告二人行政處分。「夾卷誤訂
    」情事之發生，於繁忙之際，實屬難免，惟誤訂之後，承辦
    人員無法及時發現，致未能依限辦結，此與有卷積壓不辦之
    情形，自不可同日而語。「夾卷誤訂」致無卷可辦，應非屬
    中區辦事處可控制之事因，要與前揭公函上所謂「外在因素
    」之『概括涵義』相符，即令被告等以七十九年六月二十日
    事先印妥通用例稿，函知本件申購人，亦難認有何不實之事
    項可言。被告等以七十九年六月二十日擬辦印製之例稿，於
    擬辦當時尚未發現夾卷誤訂之情事，至七十九年七月二日始
    發現，七十九年七月三日為通知時，例稿上之「外在因素」
    ，已呈現為例示概括規定之形式，被告等以此函為通知，將
    「夾卷誤訂」作為非本處可控制之外在因素，要屬有據，即
    令有所誤認，亦難謂有偽造故意等語。
三、查刑法第213條之罪以「公務員明知為不實之事項 ，而登載
    於職務上所掌之公文書，足以生損害於公眾或他人者」為構
    成要件，所謂明知，係指直接故意而言，若為間接故意或過
    失，均難繩以該條之罪 ，最高法院46年度台上字第377號著
    有判例。本件自訴人兄弟等10人申購案，係於民國79年5 月
    31日收件，被告等本於權責層呈判行後，不料被臨時助理之
    工讀生將該相關文件誤夾入另一已完成申購手續之案卷中，
    並裝訂歸檔，而未及時發覺，導致未能於民國79年6月30 日
    最後期限完成作業。而被告等係於民國79年7月2日上班後，
    經收發人員告知，依卷冊所載，清理查對79年度未辦畢之案
    件時，尋找卷宗始發現遭夾卷誤訂等情，業經證人即國有財
    產局中區辦事處承辦收件、初審業務之謝仁光結證在卷 (
    本院上訴卷八十六頁反面)，是被告之未能於民國79年6月30
    日如期辦結本申購案，純係屬機關內部行政疏失，要非被告
    等故意延誤至明，是被告應無蓄意拖延故意損害自訴人權益
    之動機存在。
四、次查凡在民國79年5月31日以前收件之申購案，必須在民國
    79年6月30日辦畢，否則應通知申購人註銷原申購案號，另
    編下年度收件號續行辦理，此有財政部國有財產局民國79年
    5月29日台財產（2）字第79007784號函可憑。本件申購案因
    夾卷誤訂，致未能於民國79年6月30日前辦結，於民國79年7
    月1日起，依前揭令函，必須編下一年度（即80年度）新案
    號續行辦理，被告等於民國79年7月2日發現夾卷誤訂，找出
    案卷後，連同其他申購案而未能於期限（民國79年6月30日
    ）完成讓售作業程序者，共計有72件，即以通稿方式於民國
    79年7月3日發出通知申購人。而該通稿原係被告丙○○參考
    上級單位國有財產局民國78年9月20日台財產（2）字第
    78015355號函所載：(1)地政機關辦理分割、地目變更(2)專案
    提估(3)審計部審核(4)申購人補正(5)函有關機關查註資料為「
    外在因素」之意涵，於民國79年6月20日撰擬「.... 一、所
    謂外在因素係指地政機關辦理分割、地目變更、專案提估、
    審計部審核、申購人補正及函有關機關查註資料等因素」，
    所以加「等」字，據被告稱上開國有財產局函所揭示之五項
    外在因素，並不能涵蓋所有不能依限辦結之情形，因此，以
    「等」字為概括，嗣後擬稿於呈核處長審閱，處長將「等因
    素」之「因素」二字劃去，改為「非本處所能控制之事因」
    後判行，被告丙○○即依此修改核定之文稿作為通稿使用，
    此有上開原稿影本於卷內可稽，是以通稿之「五項外在因素
    」應係例示規定，其不合例示之事項，則以「等」字為概括
    。本件因夾卷誤訂，致未能於民國79年6月30日辦畢，證人
    即案發時之國有財產局中區辦事處處長甲○○於本院證稱夾
    卷誤訂不符外在因素等語，是該夾卷誤訂，雖與例示之五項
    外在因素不符，惟被告以自訴人之申購案遭夾卷誤訂係其他
    內部人員之作業疏失，並非自己有積案不辦之情形，因此以
    該夾卷誤訂之事因與通稿中「等」之概括涵義相符，故以該
    通稿函知本件申購人，作業上即令被告認知有誤，然其主觀
    上則乏明知不實而故為登載之概念。
五、末查，依財政部國有財產局民國79年5月29日台財產（2）字
    第79007784號函之規定，凡在民國79年5月31日以前收件之
    申購案，必須於民國79年6月30日前辦畢，否則應通知申購
    人註銷原申購案號，另編下年度收件號續行辦理。乙○○等
    人之申購案因夾卷誤訂，致未能於民國79年6月30日前辦結
    ，則依前揭函令勢須編入下一年度（即八十年度）新案號續
    行辦理，而乙○○等人之申購案係於民國79年8月28日，由
    舊年度之加成區改為新年度之專案提估區，則乙○○等人縱
    受有損害，亦早於民國79年7月1日凌晨零時即已發生，其與
    被告等於民國79年7月3日，以通稿方式發出台財產中 (2)字
    第79014386號函通知乙○○等人，其間並無相當因果關係。
    是以，被告等之主觀上並無明知不實事項而故為登載之情形
    可言，即難謂有「明知為不實事項而登載於職務上所掌公文
    書」之直接犯意，與刑法第213條之登載不實罪，構成要件
    難謂該當。被告等被訴登載不實犯行尚屬不能證明，原審未
    予詳查，而論處被告等罪刑，尚有未洽，被告等上訴意旨指
    摘原判決不當，為有理由，應由本院將原判決關於被告部分
    撤銷改判，並為被告等無罪之諭知。
據上論斷，應依刑事訴訟法第369條第1項前段、第364條、第301
條第1項前段，判決如主文。
中　　華　　民　　國　　94　　年　　11　月　　22  　　日
            刑事第三庭  審判長法  官  王  增  瑜
                              法  官  廖  柏  基
                              法  官  陳  欣  安
上列正本證明與原本無異。
自訴人得上訴。
如不服本判決應於收受送達後十日內向本院提出上訴書狀，其未
敘述上訴之理由者並得於提起上訴後十日內向本院補提理由書（
均須按他造當事人之人數附繕本）。
                              書記官  阮  正  枝
中　　華　　民　　國　　94　　年　　11　月　　23    　日
                                                      Ａ
